臺灣高等法院臺南分院刑事判決　　　　 96年度上易字第332號
上　訴　人　臺灣雲林地方法院檢察署檢察官
被　　　告　乙○○
　　　　　　　　　　（現另案於臺灣台南監獄執行中）
上列上訴人因被告侵占案件，不服臺灣雲林地方法院95年度簡上
字第160號中華民國96年4月9日第一審判決（聲請簡易判決處刑
案號：臺灣雲林地方法院檢察署95年度偵字第578號），提起上
訴，本院判決如下：
    主  文
上訴駁回。
    理  由
一、本件聲請簡易判決處刑意旨略以：被告乙○○有侵占、恐嚇
    前科。其自民國93年間起，自行從事招攬保險、代收客戶保
    險費之事務，係從事業務之人。竟基於意圖為自己不法之所
    有，於94年9月底，在雲林縣四湖鄉○○路101之1號，將客
    戶大飲企業社負責人甲○○所交付之汽車保險費，即發票人
    ：大飲企業社甲○○、票載發票日：94年11月15日、金額：
    新臺幣（下同）3萬元、付款銀行：華僑銀行股份有限公司
    嘉義分行、帳號：000000-00000000號、票號：AA0000000號
    支票1紙（下稱系爭支票），未轉交委託人富邦保險公司，
    反易持有為所有之意思，違背其任務，予以侵占入己，並挪
    為償還己身債務之用，致生損害於大飲企業社之利益。嗣經
    富邦產物保險公司催討保費未果，甲○○遂將上開支票申報
    遺失而查悉上情。因認被告涉犯刑法第336條第2項業務侵占
    罪嫌。
二、按犯罪事實應依證據認定之，無證據不得認定犯罪事實。又
    不能證明被告犯罪者，應諭知無罪之判決，刑事訴訟法第15
    4條第2項、第301條第1項前段分別定有明文。次按刑事訴訟
    法第161條已於91年2月8日修正公布，該條第1項規定：檢察
    官就被告犯罪事實，應負舉證責任，並指出證明之方法。因
    此，檢察官對於起訴之犯罪事實，應負提出證據及說服之實
    質舉證責任。倘其所提出之證據，不足為被告有罪之積極證
    明，或其指出證明之方法，無從說服法院以形成被告有罪之
    心證，基於無罪推定之原則，自應為被告無罪判決之諭知（
    最高法院92年台上字第128號判例意旨參照）。又刑法上之
    侵占罪，以侵占自己持有他人之物為構成要件，是其物必為
    行為人所持有，而於持有中易持有為所有，方屬相當。
三、按被告以外之人於審判外之言詞或書面陳述，除法律有規定
    者外，不得作為證據，刑事訴訟法第159條第1項定有明文。
    查本件被告主張證人甲○○於94年12月3日警詢時所為之陳
    述，不得作為本案認定事實之證據。本院認證人甲○○上開
    警詢，屬被告以外之人於審判外之言詞陳述，依刑事訴訟法
    第159條第1項之規定，應無證據能力。復按被告以外之人於
    審判外之陳述，經當事人於審判程序同意作為證據，法院審
    酌該言詞陳述或書面陳述作成時之情況，認為適當者，亦得
    為證據。當事人、代理人或辯護人於法院調查證據時，知有
    刑事訴訟法第159條第1項不得為證據情形，而未於言詞辯論
    終結前聲明異議，視為有前項之同意，刑事訴訟法第159條
    之5第1項亦定有明文。本件其他具傳聞性質之證據方法，公
    訴人、被告均同意列入證據方法，且迄言詞辯論終結前亦未
    聲明異議，本院審酌前開證據資料作成時之情況，核無違法
    取證或其他瑕疵，認為以之作為證據為適當，自得採為本案
    認定事實之證據，併予敘明。
四、本件聲請意旨認被告乙○○涉有上揭業務侵占罪嫌，無非以
    被告坦承有將所收取之上開支票先行持以清償自身債務、及
    證人甲○○、蔡耀仁、許秋蜜、吳芳正之證詞、掛失止付票
    據提示人資料查報表、支票、退票理由單、遺失票據申報書
    影本各1紙為其論據。
五、惟訊據被告堅決否認有何業務侵占犯行，辯稱：我沒有侵占
    行為，我並非保險公司的員工，我是與保險公司的業務人員
    吳芳正談好，我去幫他找客戶來保險，吳芳正會給我佣金，
    我只要在保險公司出單後2個月內，將保費交給保險公司的
    吳芳正就可以，並不限於要以原來所收受之財物交給吳芳正
    ，且該張支票因報遺失，後來甲○○自己有把錢給保險公司
    等語。
六、經查：
  (一)被告有將由甲○○處所收受，用以支付川強公司保險費之上
    開支票先行墊用清償其私人債務之行為：
  １證人蔡耀仁於警詢時證稱：「這張票是乙○○給我的，因為
    他欠錢。」；及偵查中結證稱：「這張票是乙○○給我的，
    因為他欠我3萬元。其實以前我就有拿過他們公司的票，但
    是沒有出過事，只有這一次」。
  ２證人許秋蜜警詢時證稱：「我持華僑銀行嘉義分行支票（帳
    號000000-00000000、面額3萬元）於94年11月24日10時在雲
    林縣北港鎮華僑銀行北港分行提領，惟未領得該筆款項，因
    該張支票已因遺失遭銀行禁止背書轉讓。該張支票是蔡耀仁
    交付給我，我不知道該支票已報失」。
  ３證人甲○○於檢察官偵訊時證稱：「這張票是我94年9月底
    10月初因繳交保險費給乙○○的」。
  根據上開證人之證詞，及被告之自白，足認告確實有將由甲○
  ○處所收受，用以支付川強公司保險費之上開支票先行墊用清
  償自己私人債務之行為。
  (二)惟依被告與證人吳芳正之約定，被告之行為，尚不能認為係
    侵占行為：
  １證人吳芳正於95年4月20日偵訊中結證稱：「我是富邦產物
    保險股份有限公司（下稱富邦產物保險公司）的員工。我不
    認識甲○○，我們的被保險人是川強飲料包裝水有限公司（
    以下簡稱川強公司），向我們保3部車，大飲企業社就是我
    所述的川強飲料包裝水有限公司。保險期間是從94年9月30
    日左右起保，期間1年。乙○○是我的友人，我有委託他幫
    我們招攬保險，我個人再支付他5％到8％的佣金，與公司沒
    有關係。川強公司這一件保險案是乙○○招攬的。94年9月3
    0日保險期間開始，8月底我就把保險單出單，交給乙○○，
    請他到川強公司收費，到了10月份的時候，他還沒有給我，
    我向他催繳，他可以用現金或刷卡支付我，並不一定要用川
    強公司的票給我，不過我打給他的時候，乙○○說他沒有向
    川強公司收費，所以我就打給川強公司，公司裡面的吳小姐
    說她已經將票交給乙○○，我在10月份左右就第一次打給乙
    ○○，他說他沒有收到票，我再與吳小姐聯絡，請他們公司
    與乙○○討論解決票的事，如何解決我並不清楚。最後川強
    公司在10月底左右，又切了另外一張票大約也是3萬元給我
    入帳。吳小姐聽到沒有收到我們保費，就去掛失票據，依法
    律程序處理。我們找不到乙○○，他真的很難找人。乙○○
    後來有向我們承認他把票交給別人，並向吳小姐澄清」等語
    （見95偵578號卷第11至13頁）。
  ２證人吳芳正於原審審理中結證稱：「民國94年8月間，我擔
    任富邦產物保險公司的理賠業務人員，還負責招攬投保業務
    ，我有請乙○○幫我們招攬客戶，車險、人身險和意外險都
    有，我付給他佣金，他算是跑單幫的。保險費由乙○○去向
    客戶收，因為客戶我們都不認識，乙○○收到錢後，交給我
    們，我們會簽收入帳給公司。如果客戶用支票付保費，他也
    會轉給我們，他們這種業務招攬人員可能去收現金、支票，
    甚至開自己的支票轉給我們，我們都願意接受。我有和乙○
    ○約定，他受到錢或支票後3個月內要給我，如果他收到的
    是支票，並沒有約定一定要將支票原本給我，他要改成現金
    給我們也可以，例如保費收支票後，若支票是於10月兌現，
    也可以於9月時就把現金給我們，我們也會接受，不一定要
    那張支票，因為本件對方保險日期是9月30日到期我應該會
    再11月前催保費，因為11月會經過我們3個月的期間，我跟
    乙○○是3個月清1次保險費，我會把他所有招攬的保險單明
    細表列給他，應該收多少保險費列給他，他用現金或信用卡
    支付給我們，是3個月對帳1次。但也可以就個別保戶費用另
    行結清。這件最晚11月底前要將保費結清。我曾向乙○○催
    過本件保費，我是早上向他催保費，他跟我推說沒有，我就
    打電話問大飲，大飲說他確實又將票交給乙○○簽收，我就
    請大飲直接和乙○○連絡，當天下午我又問乙○○，乙○○
    才說他想起來，說他喝醉酒將票交給其他人」等詞。
  ３綜合證人吳芳正偵查及原審審理中之證詞，顯見被告乙○○
    只是私下受證人吳芳正之託，幫證人吳芳正招攬保險製造業
    績，證人吳芳正是依被告所招攬之保險客戶成績給予被告乙
    ○○佣金，且雙方有約定，被告乙○○只要在收到保費後3
    個月內，交付相同價值之保費給吳芳正即可，並不需要被告
    乙○○所收取保費之原物，被告乙○○交付本件保險費之最
    後期限是94年11月底，證人甲○○則於94年10月底另外交付
    證人吳芳正其他張支票用以支付保險費。而證人甲○○所簽
    發用以支付保險費之系爭支票，其票載發票日是94年11月15
    日，有該支票影本足憑，該支票係於94年10月26日經甲○○
    申報遺失，此亦有遺失票據申報書影本附卷可稽。是本件被
    告依其與證人吳芳正之約定，被告本即有權將所收受之支票
    或保險費，先加以運用，只需於其與證人吳芳正約定之期限
    前，將現金，或所收取之支票交予證人吳芳正即可，則被告
    將系爭支票先交予友人蔡耀仁之行為，尚難遽認即係侵占行
    為。
  ４再者，證人吳芳正雖曾於94年10月底某日上午提前催問被告
    保險費用之事，被告雖答稱並未收到錢，然於同日下午證人
    吳芳正再度詢問時，被告即表示已想起有收到系爭支票，並
    將之交付他人，由此足認被告並無侵占之意，否則被告當會
    否認到底，或遷延一段時日再承認。另外，證人吳芳正與甲
    ○○雙方聯絡後，證人甲○○決定於系爭支票票載發票日前
    之94年10月26日，將系爭支票申報遺失，並另行交付其他支
    票予證人吳芳正用以支付保險費，事既如此，被告乙○○即
    不需再補回保費給證人吳芳正。故本件被告將所收受之支票
    先行運用，既係本於其與證人吳芳正間之約定，而其於94年
    11月底前之補回保險費義務，又因證人甲○○將系爭支票申
    報遺失並另外交付其他支票支付保費而消失，則難認被告乙
    ○○有何侵占犯行。
七、綜上所述，本件檢察官所舉證據及法院依法定職權調查所得
    之證據，尚未達於通常一般人均不致有所懷疑之程度，被告
    所辯並無上開業務侵占犯行，尚堪採信，此外復查無其他積
    極證據足資證明被告有被訴之犯行，揆諸前揭法條及判例意
    旨，既不能證被告犯罪，尚難以臆測或假設性之推論，遽以
    推定被告犯罪。
八、原判決以無積極證據足資證明被告犯有業務侵占罪嫌，而為
    無罪之諭知。本院經核原判決認事用法，並無違誤。檢察官
    上訴意旨，指摘原判決諭知被告無罪為不當，為無理由，應
    予駁回。
據上論結，應依刑事訴訟法第368條，判決如主文。
本案經檢察官曾銘芳到庭執行職務。
中　　華　　民　　國　　96　　年　　7 　　月　　30　　日
                  刑事第二庭    審判長法　官    葉居正
                                      法　官    吳勇輝
                                      法　官    郭千黛
以上正本證明與原本無異。
不得上訴。
　　　　　　　　　　　　　　　　　　　書記官    尤乃玉
中　　華　　民　　國　　96　　年　　7 　　月　　30　　日
